【裁判字號】    97,行商訴,71
【裁判日期】    980226
【裁判案由】    商標異議
【裁判全文】
智慧財產法院行政判決
                                    97年度行商訴字第71號
                                民國98年2 月5 日辯論終結
原      告  甲○○
被      告  經濟部智慧財產局
代  表  人  乙○○（局長）住同上
訴訟代理人  丁○○
參  加  人  丙○○
上列當事人間因商標異議事件，原告不服經濟部中華民國97年8
月7日經訴字第09706110820號訴願決定，提起行政訴訟，本院判
決如下：
    主  文
原告之訴駁回。
訴訟費用由原告負擔。
    事實及理由
一、事實概要
    原告前於民國95年2月24日以「真心茶及設計圖」商標（如
    附圖一所示，圖樣中之「茶」業經聲明不在專用之列，下稱
    系爭商標），指定使用於商標法施行細則第13條所定商品及
    服務分類表第32類之「綜合植物飲料、青草植物茶、青草植
    物茶包、人蔘茶、蓮藕茶、枸杞茶、當歸茶、紅棗茶、苦茶
    、黃耆茶、植物萃取飲料、七葉膽茶、百草茶、雪蓮飲料、
    何首烏茶、川貝枇杷茶、明日葉茶（粉）、靈芝茶、薏仁胚
    芽茶」商品，向被告申請註冊，經被告審查，核准列為註冊
    第1234996號商標。嗣參加人丙○○以系爭商標與註冊第769
    302號「青心及圖」商標（如附圖二所示，下稱據以異議商
    標）構成近似，復指定使用於同一或類似之商品，有致相關
    消費者混淆誤認之虞，是以系爭商標之註冊有違商標法第23
    條第1項第12款及13款之規定，對之提起異議，經被告審查
    ，認系爭商標之註冊有違商標法第23條第1項第13款規定，
    以97年3月21日中台異字第960105號商標異議審定書為「第
    01234996號『真心茶及設計圖』商標之註冊應予撤銷」之處
    分，原告不服，提起訴願，經訴願決定駁回，原告猶未甘服
    ，遂向本院提起行政訴訟。
二、原告之主張：
  (一)判斷商標是否近似，應以商標圖樣整體觀察，有無致相關消
    費者混淆或誤認之虞，而非因商標有部分近似，即率爾認定
    兩商標近似，然：
  1.系爭商標外觀係一心型圖案，據以異議商標雖亦有心型圖案
    ，但其外觀係一矩形圖案，再將此一矩形圖案區分為上下二
    個矩形圖案，下矩形圖案塗以墨色，並有英文「GREEN HEAR
    T」，上矩形圖案塗以灰色，再以心型為其圖案，故據以異
    議商標可分別出中、英文二個部份，系爭商標則僅以中文為
    其商標，此兩商標不同之一也。
  2.據以異議商標中文部份，雖亦有心型圖案，但於心型圖案外
    ，尚包含一灰色矩形圖案，系爭商標則於心型圖案外別無其
    他圖案，此兩商標不同之二也。
  3.系爭商標之心型圖案之中文字係直書，據以異議商標之心型
    圖案之中文字係橫書，此兩商標不同之三也。
  4.系爭商標之中文字係「真心茶」，據以異議商標之中文字係
    「青心」，雖然「茶」字聲明不在專用之列，但系爭商標往
    往將茶與真心連用，形成真心茶三字，此兩商標不同之四也
    。何況商標圖案中縱有聲明不專用部份，在與其他商標間判
    斷商標是否近似時，亦須就包括聲明不專用部份為整體比對
    ，此係整體觀察原則之必然體現，訴願決定及原處分徒以「
    青心」與「真心」比較，自有違誤。
  5.真心之讀法為「ㄓㄣㄒㄧㄣ」，青心之讀法為「ㄑㄧㄥㄒㄧ
    ㄣ」，此兩商標不同之五也。
  (二)訴願決定及原處分以系爭商標與據以異議商標圖樣相較，二
    者皆為心型圖中間結合中文字之設計，兩者之主要識別部份
    為「真心」與「青心」僅一字之差，而真與青字型與外觀亦
    有相似之處，而置「真心茶」係直書，除結合白色之心型虛
    線外，未結合其他圖案，「青心」係橫書，非但結合矩形圖
    案，尚結合英文字之設計，但未結合白色之心型虛線等等不
    同，率爾認定為近似，非但無理由，亦違反判斷商標是否近
    似，應以商標圖案整體為觀察之原則。由於商標係以整體圖
    案呈現在消費者眼前，並非割裂為各部份分別呈現。因此據
    以異議商標既含有英文字之設計，則其呈現在消費者眼前時
    係中、英文字整體呈現，並非割裂為中、英文字分別呈現，
    訴願決定及原處分將據以異議商標割裂為中、英文字後再將
    據以異議商標之中文部份與系爭商標比較其是否近似，自嫌
    無據且違法。
  (三)據以異議商標雖有28家加盟店及網站，但並非設立網站即係
    著名廠商，而參加人所提出之加盟店資料，有六家在新竹，
    有二十三家在中部（台中縣市，彰化及南投縣），其餘則桃
    園縣、高雄縣、嘉義縣、屏東縣各一家，台北市四家，其餘
    東部地區、台北縣、台南縣、高雄市、苗栗縣，雲林縣等諸
    多地區既缺且無，故其非全國著名之商標，充其量僅著名於
    中部地區而已，故參加人謂其為著名商標，不實在。
  (四)據以異議商標除心型，中文「青心」部分外，尚結合英文「
    GREEN HEART」組合而成完整商標圖樣，參加人亦自知據以
    異議商標與系爭商標並非相同或近似商標，故本案應為異議
    不成立之審定至為明確。
  (五)並聲明：1.原處分與訴願決定均撤銷；2.訴訟費用由被告負
    擔。
三、被告之主張：
  (一)商標法第23條第1 項第13款本文規定：商標「相同或近似於
    他人同一或類似商品或服務之註冊商標或申請在先之商標，
    有致相關消費者混淆誤認之虞者」，不得註冊。依前揭法條
    規定，商標近似及商品或服務類似二項為必須具備要件。而
    判斷是否有致混淆誤認之虞，本局公告之「混淆誤認之虞」
    審查基準（下稱審查基準），列有各項相關參考因素，本案
    存在之相關因素之審酌如下：
  1.商標是否近似暨其近似之程度：
    商標近似係指二商標予人之整體印象有其相近之處，若其標
    示在相同或類似的商品上時，以具有普通知識經驗之消費者
    ，於購買時施以普通之注意，可能會有所混淆而誤認二商品
    來自同一來源或誤認不同來源之間有所關聯（審查基準5.2.
    1參照）。商標近似之判斷得就二商標外觀、觀念及讀音為
    觀察。本件系爭商標圖樣與據以異議之「青心及圖」商標圖
    樣相較，二者皆為心型圖中間結合中文字之設計，又系爭商
    標「真心茶」（其中「茶」字已聲明不在專用之列）之主要
    識別部分為「真心」，與據以異議商標「青心」僅一字之差
    ，且「真」與「青」字在字型亦有類似之處，其整體外觀予
    人寓目印象極相彷彿，以具有普通知識經驗之消費者，於購
    買時施以普通之注意，可能會有所混淆而誤認二商品來自同
    一來源或雖不相同但有關聯之來源，應屬構成近似之商標。
  2.商品是否類似暨其類似之程度：
    商品類似係指二個不同的商品，在功能、材料、產製者或其
    他因素上具有共同或關聯之處，如果標上相同或近似的商標
    ，依一般社會通念及市場交易情形，易使商品消費者誤認其
    為來自相同或雖不相同但有關聯之來源，則此二個商品間即
    存在類似的關係（審查基準5.3.1參照）。本件系爭商標指
    定使用於「綜合植物飲料、青草植物茶、青草植物茶包、人
    蔘茶、蓮藕茶、枸杞茶、當歸茶、紅棗茶、苦茶、黃耆茶、
    植物萃取飲料、七葉膽茶、百草茶、雪蓮飲料、何首烏茶、
    川貝枇杷茶、明日葉茶（粉）、靈芝茶、薏仁胚芽茶」商品
    ，與據以異議商標指定使用於「汽水、礦泉水、蒸餾水、運
    動飲料、可樂、沙士、果汁、奶茶、菊花茶、麥苗汁、燒仙
    草」商品相較，二者皆為性質相同或相近之飲料商品，在用
    途、功能、產製者、行銷管道及場所等因素上具有共同或關
    聯之處，如標上相同或極近似的商標，依一般社會通念及市
    場交易情形，易使一般商品消費者誤認其為來自相同或雖不
    相同但有關聯之來源，二者應屬同一或類似之商品，其所指
    定使用之商品間類似程度極高。
  3.相關消費者對商標之熟悉程度：
    相關消費者對商標之熟悉程度，繫於該商標使用之廣泛程度
    ，原則上應由主張者提出相關使用事證證明之，如相關消費
    者對衝突之二商標如僅熟悉其中之一，則就該較為被熟悉之
    商標，應給予較大之保護（審查基準5.6參照）。查本件據
    以異議之「青心及圖」商標係參加人先使用於茶飲、點心等
    商品之商標，參加人將其自創之「青心及圖」品牌透過網站
    之介紹持續行銷予全國消費大眾，且除參加人自有之7家自
    營店面外，全省各地尚有28家加盟店，該商標已為參加人廣
    泛使用行銷多年且透過各報章媒體報導，堪認為相關業者或
    消費者所知悉，此有參加人檢送之95年10月25日工商時報、
    96年5月30日工商時報、96年5月26日自由時報、96年5月26
    日中國時報、96年5月29日聯合報、96年6月3日臺灣時報、
    96年6月6日經濟日報等證據資料附卷可稽。然而，系爭商標
    之使用銷售情形則因原告僅提出一只商標實際使用之商品包
    裝盒，並未提出其他相關具體事證而無法審認。是以，據以
    異議商標較諸系爭商標而言係消費者較熟悉之商標一節，足
    堪認定。
  (二)本案綜合兩造商標圖樣近似、指定商品類似程度較高及相關
    消費者較熟悉據以異議商標等因素加以判斷，相關消費者極
    有可能誤認二商標之商品為同一來源，或者誤認二商標之使
    用人間存在關係企業、授權關係、加盟關係或其他類似關係
    ，而產生混淆誤認情事，系爭商標應有商標法第23條第1 項
    第13款規定之適用。至原告所舉其他以心型圖獲准註冊之第
    1245003 、1107218 號等商標，又指出第三人註冊之第1107
    218、133270、136011號等商標圖樣與據以異議商標圖樣外
    型及讀音也相近卻得以併存一節，經查，註冊第1245003、1
    107218號商標圖樣與系爭商標並不相同，案情各異，且參加
    人亦提出90年1月17日其前手與第三人註冊第133270、13601
    1號商標併存協議書影本1紙，故原告所舉該等案例尚難比附
    援引執為本件商標應准註冊之有利論據。又系爭商標既依前
    揭條款規定撤銷其註冊，其是否違反同條項第12款規定，自
    毋庸再予論究。
  (三)原告訴稱據以異議商標非為全國著名之商標一節，經核本案
    對據以異議商標僅認其知名度較系爭商標為相關業者或消費
    者所熟悉，並非認定據以異議商標為著名商標，原告對此顯
    有誤解，併予敘明。
  (四)並聲明：1.駁回原告之訴；2.訴訟費用由原告負擔。
四、參加人之主張：
  (一)系爭商標與據以異議商標在外觀、觀念及讀音近似，以一般
    消費者施以普通注意觀察，或於口語相傳間，將有致相關消
    費者誤認二商標之商品來自同一來源及誤認二商標之使用人
    間存在關係企業、授權關係、加盟關係或其他類似關係，而
    有混淆誤認之虞，兩者屬近似商標。
  (二)80年起「青心茶莊」創辦人徐淑娥即以「珍珠奶茶」及「燒
    仙草」在員林地區專賣經營，因風味獨特及口感特佳，因此
    受到消費者之歡迎與肯定，並帶動了珍珠奶茶與燒仙草的流
    行風潮，一時之間風靡全臺灣，甚至聲名遠播到海外僑居地
    ，參加人前手「青心企業有限公司」於86年7 月16日取得據
    以異議商標之註冊，因實際營業主體異動，目前由參加人丙
    ○○取得商標權且持續的使用，而據以異議商標於85年間青
    心企業有限公司註冊成立時，即使用於商品包裝上，並用心
    經營品牌之形象。
五、本件之爭點：系爭商標與據以異議商標是否相同或近似，且
    使用於同一或類似商品，而有致相關消費者混淆誤認之虞？
六、得心證之理由：
  (一)所謂「有致相關消費者混淆誤認之虞」者，係指兩商標因相
    同或構成近似，致使相關消費者誤認為同一商標，或雖不致
    誤認兩商標為同一商標，但極有可能誤認兩商標之商品／服
    務為同一來源之系列商品／服務，或誤認兩商標之使用人間
    存在關係企業、授權關係、加盟關係或其他類似關係而言。
    而判斷有無混淆誤認之虞，則應參酌商標識別性之強弱、商
    標之近似及商品／服務類似、相關消費者對各商標熟悉之程
    度等相關因素之強弱程度及相互影響關係綜合認定是否已達
    有致相關消費者產生混淆誤認之虞。次按，所謂商標構成相
    同或近似者，係指以具有普通知識經驗之一般商品購買人，
    於購買時施以普通所用之注意，就兩商標主要部分之外觀、
    觀念或讀音隔離觀察，有無引起混同誤認之虞以為斷。故兩
    商標在外觀、觀念或讀音上，其主要部分之文字、圖形或記
    號，有一近似，足以使一般相關消費者產生混淆誤認之虞者
    ，即為近似之商標。再按，商標法第19條規定：「商標包含
    說明性或不具識別性之文字、圖形、記號、顏色或立體形狀
    ，若刪除該部分則失其商標之完整性，而經申請人聲明該部
    分不在專用之列者，得以該商標申請註冊。」，於判斷商標
    近似與否時，固須就商標圖樣整體（包含聲明不專用部分）
    為比較觀察，然聲明不專用部分倘係商標所指定使用商品或
    服務之說明性文字或圖形時，則消費者既容易將該聲明不專
    用部分視為商品或服務本身的說明，而非識別來源之標識，
    此時自應以商標圖樣中足以讓消費者形成核心印象並識別商
    品或服務來源之主要部分，施以普通所用之注意予以異時異
    地隔離各別觀察，以判斷兩商標是否近似，此與單純將商標
    圖樣割裂比較有所不同。又商品或服務類似係指二個不同的
    商品或服務，在功能、性質、材料、內容、產製者、提供者
    或其他因素上具有共同或關聯之處，如果標上相同或近似的
    商標，依一般社會通念及市場交易情形，易使商品或服務消
    費者誤認其為來自相同或雖不相同但有關聯之來源，則此二
    個商品或服務間即存在類似的關係。
  (二)查系爭商標係指定使用於茶類商品，據以異議商標則係指定
    使用於包含茶類之飲料商品，均係使用於普通日常消費品，
    而非專業性商品或單價較高商品，是以消費者於購買時所施
    以之注意程度即較低。次查，系爭商標圖樣係由一雙層心型
    圖形，外層為白色，內層為墨色，而內層心型圖形中為反白
    之直書中文「真心茶」三字所組成，其中「茶」字係商品之
    名稱，業經原告聲明不在專用之列，故其主要供消費者識別
    商品來源之部分為「真心」二字，而據以異議商標圖樣則係
    由一墨色之心型圖形，內置一反白之橫書中文「青心」所共
    同組成，二商標圖樣均係於墨色之心型幾何圖形上置反白中
    文，且「真心」與「青心」於台語之讀音近似，外觀字型上
    亦屬近似，以普通日常消費品之消費者於購買時施以普通之
    注意，異時異地隔離觀察，即易產生系列商標之聯想，應屬
    構成近似之商標。至原告雖主張據以異議商標係於心型圖案
    外加一矩形圖案，再將此一矩形圖案區分為上下二個矩形圖
    案，下矩形圖案塗以墨色，並有英文「GREEN HEART 」，故
    據以異議商標可分別出中、英文二個部份云云，然查，原告
    所述內容係註冊第01195281號商標，參加人雖亦持上開商標
    對系爭商標申請異議，然本件被告據以異議審定之商標為註
    冊第769302號「青心及圖」商標，並無矩形圖案，亦無英文
    文字，是原告之主張顯有誤認。
  (三)其次，系爭商標指定使用之綜合植物飲料、青草植物茶、青
    草植物茶包、人蔘茶、蓮藕茶、枸杞茶、當歸茶、紅棗茶、
    苦茶、黃耆茶、植物萃取飲料、七葉膽茶、百草茶、雪蓮飲
    料、何首烏茶、川貝枇杷茶、明日葉茶（粉）、靈芝茶、薏
    仁胚芽茶」等商品，與據以異議商標指定使用之汽水、礦泉
    水、蒸餾水、運動飲料、可樂、沙士、果汁、奶茶、菊花茶
    、麥苗汁、燒仙草等商品相較，均為飲料商品，部分商品具
    有相同或相近之功能及材質，且原告目前縱係以直銷及網路
    方式販賣使用系爭商標之商品，而參加人係以泡沫紅茶連鎖
    店使用據以異議商標，然原告既未受限以直銷及網路方式行
    銷其商品，則倘其將來於實體門市銷售使用系爭商標之商品
    ，即與據以異議商標所指定使用之商品在行銷管道及販售場
    所具有共同或關聯之處，如標上相同或極近似的商標，依一
    般社會通念及市場交易情形，易使一般商品消費者誤認其為
    來自相同或雖不相同但有關聯之來源，二者應屬同一或類似
    之商品，其所指定使用之商品間類似程度極高。
  (四)再者，據以異議商標係由第三人青心企業有限公司於85年6
    月21日向被告申請註冊，嗣經被告於86年8月16日註冊公告
    在案，其後，第三人青心企業有限公司於95年11月23日將系
    爭商標讓與參加人，並已向被告辦理登記在案，此有商標註
    冊簿影本附卷可按（見異議卷第16、81頁），惟參加人之前
    手於90年1 月17日前即已開始使用系爭商標經營青心茶莊之
    連鎖加盟店多年，迄今除參加人自有之7 家自營店面外，全
    省各地另有28家加盟店，系爭商標已為參加人及其前手廣泛
    使用行銷多年且透過各報章媒體報導，堪認為相關業者或消
    費者所知悉，此有參加人檢送之協議書、95年10月25日工商
    時報、96年5 月30日工商時報、96年5 月26日自由時報、96
    年5 月26日中國時報、96年5 月29日聯合報、96年6 月3 日
    臺灣時報、96年6 月6 日經濟日報等資料附卷可稽（見異議
    卷第82頁、第85至91頁）。反之，系爭商標之使用銷售情形
    則因原告僅提出一只商標實際使用之商品包裝盒，並未提出
    其他相關具體事證而無法審認，從而相關消費者應較熟悉據
    以異議商標，自應賦予據以異議較大之保護。
  (五)經審酌上述二商標圖樣近似之程度，所指定使用之商品係屬
    同一或高度類似商品，且相關消費者較熟悉據以異議商標等
    因素綜合加以判斷，系爭商標之註冊極有可能使相關消費者
    誤認二商標之商品為同一來源之系列商品，或誤認二商標之
    使用人間存在關係企業、授權關係、加盟關係或其他類似關
    係，而產生混淆誤認之虞。
七、綜上所述，被告以系爭商標違反商標法第23條第1項第13款
    規定，所為撤銷之處分，洵無違誤，訴願決定予以維持，亦
    無不合。原告仍執前詞訴請撤銷原處分與訴願決定，為無理
    由，應予駁回。
據上論結，本件原告之訴為無理由，爰依行政訴訟法第98條第1
項前段，判決如主文。
中    華    民    國    98    年    2     月    26    日
                      智慧財產法院第一庭
                            審判長法  官  李得灶
                                  法  官  王俊雄
                                  法  官  林欣蓉
上為正本係照原本作成。
如不服本判決，應於送達後20日內，向本院提出上訴狀並表明上
訴理由，如於本判決宣示後送達前提起上訴者，應於判決送達後
20日內補提上訴理由書（須按他造人數附繕本）。
中    華    民    國    98    年    2     月    26    日
                                  書記官  周其祥


司法院資訊處製作；財團法人民間司法改革基金會備份。
